臺灣高等法院刑事判決　　　　　　　　　　　　　九十一年度上訴字第一一六九號
　　上　訴　人　臺灣基隆地方法院檢察署檢察官
　　被　　　告　甲○○
右上訴人因被告違反懲治走私條例案件，不服臺灣基隆地方法院九十年度訴字第四０
四號，中華民國九十一年二月二十七日第一審判決（起訴案號：臺灣基隆地方法院檢
察署九十年度偵緝字第一０八號）提起上訴，本院判決如左：
    主  文
上訴駁回。
    理  由
一、公訴意旨略以：緣乙○○（已經本院以九十年度上訴字第三二五四號判決無罪確
    定）係台北市○○○路○段二九五巷七號三樓金花股份有限公司（下稱金花公司
    ）之負責人。丙○○（檢察官移本院併案審理，本院八十五年度上訴字第一二八
    八號就併案部分判處無罪確定，並已於八十七年一月十九日死亡）為虛設行號之
    俊鋒企業行（下稱俊鋒行）之負責人。陳金塗（歿於八十八年六月二十八日，未
    經起訴）為宏大報關公司之理貨員。彼等意圖牟取暴利，基於共同之犯意連絡，
    共謀以貨櫃調包方式，規避海關檢查，達到私運管制物品進口之目的。陳金塗因
    在基隆港第一貨櫃集散站擔任理貨員之機會，結識拖車司機即被告甲○○。陳金
    塗遂於民國八十三年八月上旬某日，對被告稱：若願意調包貨櫃，成功後給予新
    台幣（下同）三萬元酬謝；被告為利所誘，亦與陳金塗基於共同之犯意連絡，負
    責駕駛ＫＤ─六二六號拖車，從事以載運走私櫃及冒代櫃從事貨櫃調包之工作，
    所實施者為私運管制物品進口所必要之構成要件行為。（一）於八十三年八月四
    日，乙○○以金花公司名義，自大陸進口紅花豆（又稱乾菜豆「KIDNEY BEAN」
    ）、白雲豆貨櫃計二只；同月十一日，乙○○只將乾菜豆貨櫃進儲金珠倉儲公司
    （另只白雲豆貨櫃卻未進儲倉庫），並藉口乾菜豆貨櫃之重量不足，欲辦理退運
    ，而要求辦理退運出口重新裝櫃退運；同月十二日，乙○○一則向國星船務公司
    為退運而訂定船期、艙位及要求提領空櫃事宜，另於同日，指示被告駕駛ＫＤ─
    六二六號拖車，前往代管國星船務公司空櫃之東亞貨櫃站，提領一空櫃（櫃號為
    TRIU0000000號），並將該空櫃載往金珠倉儲公司放置。（二）丙○○以
    俊峰行名義，於同月中旬，申報自大陸進口生棉（RAW COTTON）貨櫃一只（貨櫃
    內裝載不詳管制物品），該只生棉貨櫃櫃號為FBZU0000000號，於同月十
    三日辦理結關，船於同月十七日到達基隆港。唯因被告於同月十二日前所領出之
    空櫃櫃號為TRIU0000000號，因該空櫃之前四碼英文TRIU與丙○○所申報
    進口之生棉貨櫃櫃號之前四碼英文FBZU不符，遂由乙○○於同月十五日，先通知
    國星船務公司要求換櫃，並要求更換櫃號前四碼英文為FBZU之貨櫃，以利調包作
    業，後由陳金塗於同日，通知被告載運前所領取之空櫃（即櫃號TRIU00000
    00號）前往東亞貨櫃站，換得新空櫃一只（新空櫃櫃號FBZU0000000號
    ），再進金珠倉儲公司存放。之後，乙○○、丙○○、陳金塗等走私集團，指使
    不詳人士將變更新空櫃之櫃號鐵牌，偽造櫃號數字碼，使與走私櫃之櫃號一致（
    即將新空櫃之0000000號偽造為走私生棉貨櫃之0000000號），並
    裝入擬退運之乾菜豆，成為冒代櫃（以下稱冒代櫃）。待彼等欲走私進口之貨櫃
    （即丙○○所申報進口之生棉貨櫃），經承運之聯豐輪於同月十七日運抵基隆港
    ，於翌（十八）日，由陳金塗在基隆港第一貨櫃集散站，將該只走私生棉貨櫃，
    自聯豐輪卸下，放置於被告所駕駛ＫＤ─六二六號拖車上，再囑咐被告稱該只生
    棉貨櫃即為走私櫃，必須調包換走，被告即以拖車將生棉貨櫃運出基隆港區，並
    利用貨櫃出港區必須於二十四小時內運抵貨櫃集散站之時限，依陳金塗之指示，
    將該只走私貨櫃，載往基隆市六堵工業區一處空地上卸下，再裝上早已放置該處
    之冒代櫃（即前述乾菜豆貨櫃），繼而由運往東亞貨櫃站，冒充待驗之生棉貨櫃
    ，供基隆關稅局五堵分庫之駐庫關員檢查；同日晚間十時四十七分左右，被告載
    運冒代櫃進入東亞貨櫃站卸放時，因冒代櫃鋼纜封條未貼牢，經該站檢櫃人員發
    現而報警處理。至該走私生棉貨櫃則於前開六堵工業區之空地，由陳金塗剪除鋼
    纜封條後，利用其他車輛調包運走，私運管制物品或應稅物品進口得逞。（三）
    被告嗣因獲悉後述之冒代櫃被查扣，為規避刑責，旋於八十三年十月十五日，搭
    乘飛機出境，潛逃大陸地區結婚並就業，經檢察官於八十四年六月二十七日，因
    傳拘未到，對之發布通緝令。迄九十年五月間，被告因獲知其母生病，急於返國
    ，遂於同年五月二日上午九時四十分左右，自行前往金門尚義機場航警分駐所投
    案。因認被告涉有懲治走私條例第二條第一項之私運管制物品進口、刑法第二百
    二十條、第二百十條偽造準私文書罪嫌云云。
二、訊據被告固坦承因受陳金塗之利誘，負責以拖車二次載運空櫃，進出東亞貨櫃站
    、金珠倉儲公司，並自基隆港第一貨櫃集散站載運生棉貨櫃，途中，卸下生棉貨
    櫃，以冒代櫃替代，後載冒代櫃進入東亞貨櫃站，供駐庫關員檢查，陳金塗再將
    貨櫃調包私運得逞等事實，然犯罪事實應依證據認定之，無證據不得推定其犯罪
    事實，刑事訴訟法第一百五十四條定有明文。何況，被告之自白不得作為有罪判
    決之唯一證據；仍應調查其他必要之證據，以察其是否與事實相符，刑事訴訟法
    第一百五十六條第二項亦規定甚詳。申言之，被告之自白縱使具有任意性，苟無
    補強證據，亦無從擔保自白之真實性，是故，立法推定其證據證明力不足，必待
    第二證據即補強證據出現，始得察其自白是否與事實相符。被告以外之人所為之
    供述證據，無論出於共犯、同案被告、被害人、告訴人或證人，其證據價值更為
    薄弱，縱使證人有具結偽證之處罰，亦無從擔保其證言之真實性，如係此等之人
    所為單一之指述，當然推定其證據證明力不足，無需探究其指述之真實性如何。
    此所以有數量法則（數量規則）之產生。蓋數量法則乃證據容許性規則之一，而
    補強法則乃數量法則之一。除前述被告之自白必須補強證據加以補強外，主要待
    證事實需有證人（廣義證人包括共犯、同案被告、被害人、告訴人等）二人以上
    ，亦即單一證人之證言，仍須依其他第二證據加以補強（見陳樸生著刑事證據法
    第七章第三節第五三四頁）。進而言之，自白係被告之認罪行為，其證據證明力
    最強，立法猶規定不得作為有罪判決之唯一證據；則舉重以明輕，被告以外之人
    之指述或證述，尤亦不得作為有罪判決之唯一證據。再者，在證據法則上，即證
    據資料尚有對被告有利之存疑時，如無法依客觀方法排除此項合理之可疑時，依
    「罪疑利益歸被告原則」，不得以此項證據資料作為有罪判決之依據。另外，認
    定被告有罪之事實應憑證據；如未能發現相當之證據，或證據不足以證明，自不
    能以推測或擬制之方法，以為裁判之基礎；且認定事實所憑之證據，其為訴訟上
    之證明，須達於通常一般人均不致有所懷疑，而得確信其為事實之程度者，始得
    據為有罪之認定；倘其證明尚未達到此一程度，而有合理之懷疑存在時，尚難為
    有罪之認定基礎；苟積極證據不足為不利於被告事實之認定時，即應為有利於被
   告之認定，更不必有何有利之證據（最高法院三十年上字第八一六號、四十年台
    上八六號、七十六年台上字第四九八六號判決參照）。徵諸被告既無自證己罪之
    義務，更無自證無罪之義務，此乃當然之法理。
三、經查：
（一）張勝福係和宜公司之經理，被告甲○○係該公司之司機。張勝福、乙○○、丙○○與被告四人，原為同案被告（八十四年度偵字第九五三號），被告甲○○
      因留居大陸而經檢察官通緝，張勝福、乙○○經檢察官提起公訴，丙○○則移
      送法院併案審理。張勝福經原審於八十六年十月二日，以八十五年度訴第二四
      六號案件判決無罪，並經本院以八十五年度上訴字第一二八八號案件駁回檢察
      官上訴而確定。乙○○則經本院以九十年度上訴字第三二五四號判決無罪確定
      。觀之上述乙○○無罪之判決，係以下列理由為其主要論據（見本院卷第二十
      四至三十三頁卷附之判決書）：
  Ａ、乙○○、張勝福與被告甲○○彼此並不認識，且前至上開貨櫃站內領取空貨櫃
      後變換貨櫃等行為，均係被告甲○○所為等情，業據張勝福供述在卷，並經被
      告甲○○於乙○○案件審理中到庭證述屬實；以走私貨櫃存在之隱密性暨利潤
      之考量，若乙○○真有欲以換櫃之方式進行走私之犯行，自應聯繫熟識之車行
      或司機與之配合，焉會任意委由不認識之人為之，以曝行跡？
  Ｂ、本件供調包之紅花豆、白雲豆，固係乙○○、楊仲良二人以金花公司名義申報
      進口，惟其後退運及向國星船務公司租用空貨櫃乙事，均由楊仲良與金花公司
      職員謝金蘭出面處理等情，復經證人楊仲良、謝金蘭、黃秀卿於原審八十五年
      度訴字第二四六號刑案卷調查時證述綦詳，益徵乙○○所辯應堪採信；參之乙○○與俊峰行負責人丙○○亦不認識，且丙○○於該只以俊峰行名義進口之生
      棉貨櫃進口（八十三年八月十七日）前，已因另案在監執行，刑期至八十三年
      十一月十二日期滿，如何能與乙○○為私運管制進口或應稅物品之犯意聯絡？
  Ｃ、何況，依證人即查獲該只申報為生棉櫃之基隆關稅局稽核人員艾多祚之證言，
      雖可認定當時該只申報為生棉貨櫃內所裝之貨物，應有遭更換為乾菜豆之情事
      ，然上開生棉櫃內究為何項物品乃不明暸，而該只貨櫃內原裝載物品亦未經扣
      案，尚難僅以該只生棉櫃內之物品，因為以變造櫃號及調換貨櫃之異常方式經
      掉包得逞，在未經鑑定或有其他積極證據可資佐證下，即可遽斷該只掉包貨櫃
      內所裝載之物為何種管制或應稅物品。蓋依懲治走私條例第二條第一項固有規
      定，私運管制物品進、出口逾公告數額者，構成私運管制物品罪；該所稱管制
      物品及其數額，依行政院公告之懲治走私條例公告管制物品項目及其數額規定
      有甲、乙、丙或丁項之項目；依公訴人就本件所起訴者，究認定乙○○、張福
      勝所涉犯者，係屬上開項目中何項目所規定之管制進出口物品，並未予說明；
      何況，依上開規定可知，本件所私運者係自淪陷區私運進口之物品，除甲項及
      乙項之物品不限數額外，其餘私運總額之完稅價格計算，須超過十萬元或重量
      達一千公斤，始構成上開走私罪。本件經調包之生棉貨櫃內之物品，既巳調包
      得逞並在本院調查證據後，仍無從知悉其內原裝載係何物品，則該物品是否確
      如公訴人所指之管制物品，仍屬不明，復無其他積極證據可資佐證該只生棉櫃
      確係走私進口物品，自難憑此臆測乙○○確有私運管制物品進口逾公告數額之
      犯行。
  Ｄ、再者，為金花公司前往領櫃、換櫃及調包俊峰行之生棉貨櫃等行為，由公訴人
      列舉之事證及被告甲○○到庭之供述，已堪認定係被告甲○○所為，惟此乃被
      告甲○○個人之行為，單由其曾載運乙○○所負責之金花公司進口之紅花豆貨
      櫃乙事，並不足以證明其與乙○○、張福勝間，有何必然之共犯關係；何況，
      經傳訊張勝福、丙○○及證人閻澗亭、謝金蘭、楊仲良等人，均無從證明本件
      走私及變造準私文書之行為，乙○○、張福勝係知情或有共同參與之情事；此
      外，復查無其他積極證據足資證明乙○○、張福勝涉有公訴人所指之犯行。
（二）同理，就本件被告被指涉嫌違反懲治走私條例部分，前述申報為生棉貨櫃內所
      裝之貨物，固有遭更換為乾菜豆之情事，已如前述；惟上開生棉櫃內原為何項
      物品仍不明暸，而該只貨櫃內原裝載物品亦未經扣案，尚難僅以該只生棉櫃內
      之物品，遽而推斷該只掉包貨櫃內所裝載之物為何種管制或應稅物品。蓋懲治
      走私條例第二條第一項固有規定，私運管制物品進、出口逾公告數額者，構成
      私運管制物品罪。惟該所稱管制物品及其數額，依行政院公告之懲治走私條例
      公告管制物品項目及其數額規定，有甲、乙、丙或丁項之項目；依公訴人就本
      件所起訴者，究認定被告所涉犯者，係屬上開項目中何項目所規定之管制進出
      口物品，並未予說明，僅稱不詳管制物品；何況，依上開規定可知，本件所私
      運者係自淪陷區私運進口之物品，除甲項及乙項之物品不限數額外，其餘私運
      總額之完稅價格計算，須超過十萬元或重量達一千公斤，始構成上開走私罪。
      如未超過十萬元或未達一千公斤，縱有私運或運送之行為，亦不構成走私罪。
      茲本件經調包之生棉貨櫃內之物品，既巳調包得逞而未能查扣，且被告對該調
      包貨櫃內所裝載之物品，究竟為何等物品，始終堅稱不知情（僅聽說是柚子）
      等語（見本院卷第五十三頁、七十一頁），即證人乙○○亦到院證稱：「（問
      ：有無通知被告去載運貨櫃？）沒有，公司進出口都由報關行處理。」、「陳
      金塗不認識，也沒有見過面。」、「（問：你說二個要退貨，為何有一只進口
      ？）是失竊。」、「偽造貨櫃號碼的事情我不清楚。」、「檢察官調查沒有很
      完善，白雲豆的價值遠高於生棉，不可能有這種調包法。」、「我不知道最後
      走私進口的是何種東西」等語（見本院卷第七十七至七十九頁），則在本院調
      查證據後，仍無從知悉其內原裝載係何等物品，則該物品是否確如公訴人所指
      之管制物品，仍屬不明，其私運數量之完稅價格，有無超過十萬元或重量達一
      千公斤，亦全然不知。此外，相關之證人丙○○、陳金塗，又分別已經死亡（
      見九十年偵緝字第一０八號偵查卷第五十九頁、本院卷第五十七頁），無法進
      一步查證，且復無其他積極證據可資佐證該只生棉櫃確係走私進口物品，自難
      憑此臆測被告確有私運管制物品進口逾公告數額之犯行。
（三）另就被告所涉刑法偽造準文書罪部分，由各起訴書及上述各判決所示，該貨櫃
      之變造櫃號鐵牌，係乙○○、丙○○、陳金塗等走私集團，指使不詳人士所為
      。被告不過接受陳金塗之指揮，前往載運貨櫃以供調包而已，並無任何積極之
      證據足以認定其亦為走私集團之成員，更無任何積極之證據足以證明其對於變
      造櫃號鐵牌，有犯意之聯絡及行為之分擔。何況，被告既是司機，受僱載送貨
      櫃不過賺取代價，對於櫃號鐵牌之變造，並無關心之必要，對此亦難有共犯之
      動機，況被告亦堅決否認知道櫃號鐵牌被變造等情（見本院卷第七十七頁），
      自無積極證據足認被告有知情參與之犯行。此外，復無其他積極證據足以證明
      被告確係偽造文書之共犯，自難遽以偽造文書罪之共犯論擬。
四、綜上所述，公訴人所指被告涉犯懲治走私條例第二條第一項之私運管制物品進口
 、刑法第二百二十條、第二百十條偽造準私文書等罪嫌云云，經查均無積極證據
    足資證明，按諸前揭最高法院判例意旨及「罪證有疑，利歸被告」之證據法則，
    被告被訴之犯罪，自屬不能證明。原審因而以不能證明被告犯罪，諭知被告無罪
    之判決，經核並無不合。檢察官執持陳詞，提起上訴，指摘原判決無罪之判決為
    不當，為無理由，應予駁回。
據上論斷，應依刑事訴訟法第三百六十八條，判決如主文。
本案經檢察官蔡薰慧到庭執行職務。
中      華      民      國    九十一    年     十二     月      三      日
                              臺灣高等法院刑事第四庭
                                  審判長法  官  蔡  永  昌
                                        法  官  陳  榮  和
                                        法  官  徐  昌  錦
右正本證明與原本無異。
檢察官如不服本判決應於收受送達後十日內向本院提出上訴書狀，其未敘述上訴之理
由者並得於提起上訴後十日內向本院補提理由書（均須按他造當事人之人數附繕本）
。
                                        書記官  吳  金  來
中      華      民      國    九十一    年      十二    月     六       日
